臺灣高等法院臺中分院民事判決　　　　 94年度上易字第187號
上　訴　人　蔡榮源（即唐鉅起重工程行）
訴訟代理人　黃耀南律師
被　上訴人　尚潔環境工程股份有限公司
法定代理人　丙○○
訴訟代理人　楊申田律師
複　代理人　丁○○
上列當事人間請求損害賠償事件，上訴人對於中華民國94年4月7
日臺灣臺中地方法院94年度訴字第422號第一審判決提起上訴，
本院於94年10月26日言詞辯論終結，判決如下：
    主  文
原判決所命給付超過新台幣參拾壹萬捌仟陸佰元及其利息，暨該
假執行之宣告部分，應予廢棄。
上廢棄部分，被上訴人在第一審之訴及假執行之聲請均駁回。
第一、二審訴訟費用由被上訴人負擔十分之四，餘由上訴人負擔
。
    事實及理由
一、被上訴人於原審起訴主張：伊為進行「豐原給水廠第一、二
    期淨水設備清洗工程」，乃向訴外人錫安興業股份有限公司
    （下稱錫安公司）承租「污水脫水機」（即壓濾機，下稱系
    爭機器），約定每月租金新臺幣（下同）10萬元，每三個月
    為一期，且伊至少須承租一期。嗣伊於民國（下同）93年10
    月1日委由上訴人至豐原淨水廠工地現場進行系爭機器之吊
    運工作，然施工時由於上訴人吊車操作人員之作業疏失，致
    系爭機器摔落地面受損，依上開租賃契約之約定，伊有依約
    給付租金及修復系爭機器之義務，為此伊已支出修理費用23
    萬l千元及自93年10月l日起至同年12月31日止之租金30萬元
    ，合計53萬l千元，此為伊所受之損失。本件係因上訴人受
    僱人之過失，而致伊受有如上損害，爰依債務不履行或侵權
    行為之法律關係（請求擇一判決），求為命上訴人應給付伊
    53萬l千元並加付法定遲延利息之判決。
二、經原審為被上訴人勝訴之判決，並附條件為准、免假執行之
    宣告後，上訴人聲明不服，提起本件上訴。被上訴人於本院
    聲明：駁回上訴。併稱：兩造間關於承攬報酬究係約定總價
    抑或論件、論時計酬，並無礙於承攬關係之成立；又上訴人
    之受僱人雖領有起重機安全訓練結業證書，尚不能因此即認
    上訴人已盡「監督」之責，況債務不履行之法律關係中，亦
    無民法第188條第l項但書僱用人免責規定之適用；再者，上
    訴人係專門從事起重業務，且起重機由上訴人提供，究竟多
    少噸數之起重機，在現場多大的作業半徑範圍下，可安全承
    吊多少重量之物，應由上訴人依其長年之經驗獨立判斷，伊
    僅為系爭機器之占有人而非所有人，既無從得知該機器之確
    切重量，日事先已向上訴人言明其所提供者乃系爭機器之大
    約重量，伊自無過失可言；至「高雄市起重機具協會」係一
    般民間吊車起重同業自行組織、交流聯誼之團體，並未具備
    鑑定所須之特別學識，顯不適為本件之鑑定人，且其僅依本
    院準備程序筆錄節本記載之內容而為鑑定，既未經具結，復
    偏袒同屬起重業者之上訴人，伊爰依民事訴訟法第331條第2
    項、第33條第l項第2款規定，聲明拒卻該協會為本件鑑定人
    ，其所為鑑定結果，應無證據能力；另伊確已支付系爭機器
    之租金30萬元及修復費用23萬1千元，有收據、支票、估價
    單及統一發票等影本為證，伊開立遠期支票一紙予錫安公司
    純係一般公司資金之調度考量，而估價單所載僅為修復系爭
    機器之預估費用，自應以實際修繕費用為準，且請求修理費
    亦不生折舊之問題等語。
三、上訴人對於被上訴人主張兩造約定由被上訴人支付報酬，委
    由伊於前揭時地進行系爭機器之吊運工作，因伊之受僱人於
    操作起重機時不慎將系爭機器摔落地面，致系爭機器受損等
    情，並不爭執。惟以：伊提供起重機吊運系爭機器係按時計
    算租金，而非須吊運完畢始得請求報酬，故兩造間之契約並
    非承攬；又伊所僱用之司機陳志偉、吊掛手乙○○二人均領
    有起重機安全訓練結業證書，伊對其選任已盡相當注意義務
    ，自不負債務不履行或僱用人之侵權行為損害賠償責任，況
    系爭機器實際重逾7噸，被上訴人為節省吊運費用竟不實告
    知僅重5噸，致伊所提供之起重機未能適當調節旋轉半徑，
    始於吊運時因重心傾斜導致系爭機器掉落受損，則被上訴人
    就事故之發生亦顯有指示上之過失；再被上訴人未能證明其
    確已支出系爭機器之修復費用，且該費用實際僅為22萬元，
    被上訴人就5％營業稅計l萬l千元亦併為求償，復未將零件
    以新換舊部分予以折舊，於法均有未合；另據被上訴人所提
    其與錫安公司間之租約所示，除未載明簽約日期外，雙方約
    定租用l台脫水機但現場則有2台，付款方式約定由被上訴人
    開立每月租金10萬元之支票共3張，但錫安公司94年l月10日
    出具之收據則表示其係收受被上訴人開立發票日期為94年5
    月30日之30萬元支票一紙，均有違常情，是上開租約、收據
    及支票之內容是否真正，實非無疑，且錫安公司93年10月7
    日之整修估價單中明示被上訴人於20日內修復系爭機器時，
    無須依原租約支付租金，而負責修復之訴外人台灣壓濾機有
　　限公司既於93年10月24日開立整修費之統一發票予被上訴人
  ，顯見被上訴人已於20日內修復系爭機器，則被上訴人應無受
  有30萬元租金之損失可言等語，資為抗辯。故聲明求為判決：
  (一)原判決廢棄。(二)被上訴人在第一審之訴及假執行之聲請均駁
  回。
四、按租賃者，謂當事人約定，一方以物租與他方使用、收益，
    他方支付租金之契約。是租賃物應交付由承租人使用、保管
    。而民法第490條規定：承攬關係，則係當事人約定，一方
    為他方完成一定之工作，他方俟工作完成，給付報酬之契約
    。惟依同法第505條規定以觀，當事人仍得另以特約約定，
    完成工作以前為給付報酬。經查，本件被上訴人主張其於93
    年10月l日委由上訴人至台中縣石岡鄉「豐原淨水廠」工地
    現場進行系爭機器之吊運工作，上訴人派員以其所有之起重
    機至現場，按第一小時3500元，第二小時以後每小時1500元
    計算，如未完成工作則以半價計算等情，已於上訴人所自認
    （見本院卷第69頁)。是兩造並無將吊運車交由被上訴人使
    用、收益之約定，而係由上訴人派由操縱吊重機之專業人員
    完成吊動系爭機器之工作，自屬承攬之法律關係，與租賃無
    關；縱兩造有未完成吊運工作時，被上訴人仍應支付一半費
    用之按時給付報酬特約，仍不影響承攬契約之性質，即兩造
    間契約仍應適用民法上關於承攬契約之規定。
五、再者，本件上訴人之受雇人員陳志偉、乙○○駕駛吊重車進
    行作業時，系爭機器掉落地面，致受損害等情，已經被上訴
    人提出照片、統一發票等為證，亦為兩造所不爭（見本院卷
    第69頁）。被上訴人既就所支付之系爭機器修理費用、賠償
    租金等請求損害賠償，是本院自應審究上訴人上開不完全給
    付情形究可歸責於何人？上訴人稱：此係因被上訴人未確實
    告知上訴人系爭機器之重量，僅稱約重五噸，此項指示上之
    錯誤，致被上訴人作業時無法吊起等語。被上訴人則稱：伊
    非系爭機器之所有人，自不知機器重量，伊告知系爭機器之
    大約重量，即無過失可言；反之，上訴人為專門從事起重業
    務，自須依其專業判斷應使用何種吊重機及如何操作，本件
    事故發生係因上訴人之受雇人對吊重機之操作不當而生等語
    。經查：本件系爭機器為吊起時摔落之原因係因兩造對待吊
    起之系爭機器重量不清楚，致吊重機之旋轉半徑調得不適當
    所致。已為兩造所自承在卷（見本院卷第108頁），核與證
    人即上訴人之員工乙○○證稱：如果要吊的重量是十噸，用
    伊當天使用之吊車仍可吊起，但因被上訴人說系爭機器大約
    五、六噸，伊未考證，吊起來時，吊車承受不了，重心傾斜
    等語，及證人即被上訴人員工蔡景丞證稱：吊車來時有問現
    場另一位監工幾噸（即系爭機器重量），我沒有聽到回答內
    容，後來試車時吊車後腳有些傾浮，再吊時就發生事件，後
    來我們又叫同型吊車吊走系爭機器等語相符。足見本件兩造
    均不知系爭機器重量，致吊車操作人員操作旋轉半徑有誤。
    而受託從事吊重業務時，委託吊掛之定作人、吊掛指揮人員
    應確實告知吊車操作人員關於待吊物品之重量，衡諸常情，
    若定作人無此正確之指示，承攬人亦無從決定應使用何種型
    號之吊重機前往起吊，且亦將致吊車操作人員誤判作業半徑
    ，導致吊舉後起重機傾斜，高雄市起重機具協會94年9月20
    日函覆亦同此見解。本件定作人之被上訴人既自承不知系爭
    機器之重量，自無從為正確之告知。其既為系爭機器之承租
    人，直接占有機器並使用，自不得以其非所有權人而免除定
    作人指示、告知重量之責任。況證人乙○○亦證稱，本件損
    害，兩造均有責任等語（見本院卷第84頁）。本院斟酌上訴
    人所派往系爭機器起吊現場之操縱人員陳志偉、乙○○分別
    持有「吊升荷重在五公噸以上之移動式起重機操作人員安全
    衛生教育訓練班」之結業證書，惟未確實考證系爭機器重量
    並於試吊中小心從事、被上訴人對系爭機器重量則未為正確
    告知等情，認本件因未確知系爭機器重量起吊致機器摔落受
　　損係可歸責於承攬契約之兩造，其中上訴人應負60％，被上
　  訴人未能正確告知系爭機器重量之指示錯誤應占40％。
六、又本件系爭機器之受損係因上訴人未妥適之吊運、被上訴人
    未盡正確之指示，致之被上訴人承租之機器受損，已經認定
    如前節所述。而被上訴人主張其受有支出租金30萬元及修復
    費用含營業稅為23萬1000元之損失等情，亦據其提出收據、
    支票、租用合約書、照片、統一發票為證，並經證人蕭以仁
    證述明確，兩造亦均陳系爭機器修復費用為22萬元（見本院
    卷72頁），自堪認屬真正。雖上訴人以：被上訴人並未證明
    確已支出系爭機器修復費用及租金，且修復費用應予折舊，
    營業稅l萬1000元不應求償等前揭情詞置辯。惟查，系爭機
    器受損，已經認定如前述，復為上訴人所自認，則出租系爭
    機器之錫安興業公司當無不向承租之被上訴人求償之理。雖
    證人即保險公司職員甲○○證稱：實務上經驗，應修好機器
    才開統一發票。然證人即錫安興公司員工蕭以仁證稱：系爭
    機器修理所用之時間不多，但所須之零件很難找到，故找零
    件費時，後來與被上訴人協調收取租金30萬元，我老闆向我
    講確有收到30萬元租金，發票上所載20餘萬元亦確有收到等
    語；另稱：開出估價單後才開始修理系爭機器，尚未修好時
    ，應被上訴人要求先開出統一發票以供其向保險公司請求理
    賠，照片是已修好部分，但尚有部分未修好者未照相等語。
    而證人蕭以仁所稱，為供被上訴人向保險公司請求理賠而先
    開出統一發票一節與常情尚無不符，應堪採信。證人甲○○
    亦證稱，收到發票並無確認機器是否修好。是證人甲○○推
    測之詞尚非足取。上訴人徒以系爭機器已於統一發票所載日
    期修復，依合約二十日內修復即無庸支付租金云云，當非可
    取。再查，損害賠償之目的在回復、補償債權人之損失發生
    前，標的物之原狀。折舊之計算則可使債權人免因更換新品
    而得有不當之利益。本件系爭標的物價值千萬元以上，為兩
    造所自承（見本院94年10月26日言詞辯論筆錄），被上訴人
    更換零件及修復費用僅共22萬元（不含營業稅時），自不足
    以認可使系爭機器延長使用年限，且該費用係支付予出租人
    錫安興公司，被上訴人顯無從因修復、更換系爭機器零件而
    得任何利益；而依證人蕭以仁上開證述，被上訴人亦確支出
    統一發票所載之含營業稅之金額，致上訴人所為應予折舊及
    營業稅不應計算之抗辯，亦均非足取。被上訴人受有支付租
    金30萬元、修復費用23萬1000元，共計53萬1000元之損失一
    即，即堪認定屬實。
七、末按，因可歸責於債務人之事由，致為不給付者，債權人得
    依關於給付遲延或給付不能之規定行使權利。因不完全給付
    而生前項以外之損害者，債權人並得請求賠償。民法第227
    條定有明文。而債務人就其債務之履行，既有可歸責之事由
    ，致給付不能或給付不完全時，依同法第236條第l項規定，
    即不能免其賠償之義務。是本件被上訴人依上開規定訴請上
    訴人賠償損害，即屬有據。惟就損害之發生，債權人既與有
    過失，自亦應依民法第217條過失相抵之規定，減輕債務人
    之賠償金額，方不失公允。本件糸爭機器之受損係因可歸責
    於兩造，其中上訴人應負60％責任，被上訴人應負40％責任
    ，已經敘明於前，揆諸上開說明，自應減輕上訴人應負之賠
    償金額。從而，被上訴人本於民法第227條規定請求賠償金
    額，以31萬8600元（計算式為531000×60％）範圍內及自起
    訴狀繕本送達翌日起（即94年2月17日）至清償日止，按年
    息5％計算之遲延利息，為有理由，應予准許。逾此所為請
    求，為無理由，應予駁回。至於被上訴人敗訴部分，其假執
    行之聲請失所附麗，應併予駁回。原審就超過上開應准許部
    分，為上訴人敗訴之判決，並為假執行之宣告，自有未洽。
    上訴意旨就此部分指摘原判決不當，求予廢棄改判，為有理
    由。至於上開應准許部分，原審判命上訴人給付，並為假執
    行之宣告，核無違誤，上訴意旨，就此部分，仍執陳詞，指
    摘原判決不當，求予廢棄，為無理由，應駁回其上訴。又本
    件事證已臻明確，兩造其餘攻擊防禦方法與判決之結果不生
    影響，自無庸一一論究，併此敘明。
八、據上論結，本件上訴為一部有理由，一部無理由，依民事訴
    訴法第450條、第449條第l項、第79條，判決如主文。
中　　華　　民　　國　　94　　年　　11　　月　　9 　　日
　　　                民事第六庭審判長法　官  吳火川
                                      法　官  陳繼先
                                      法　官  吳惠郁
以上正本係照原本作成。
不得上訴。
                                      書記官　柯孟伶
中　　華　　民　　國　　94　　年　　11　　月　　14　　日
                                                      Ｈ
